臺灣高雄地方法院刑事判決　　　　　　　96年度訴字第3747號
公　訴　人　台灣高雄地方法院檢察署檢察官
被　　　告　乙○○
　　　　　　　　　　（現在台灣高雄女子監獄執行中）
上列被告因偽證案件，經檢察官提起公訴（96年偵字第21222 號
），本院判決如下：
    主  文
乙○○無罪。
    理  由
一、公訴意旨係以：被告乙○○明知宋淑菁、黃慈家2 人自民國
    92年4 月間起，並未在高雄縣大寮鄉○○○○道路或往潮州
    的快速道路高架橋下等處，多次販賣第一級毒品海洛因、第
    二級毒品甲基安非他命予伊；亦未於93年5 月21日13時許，
    在高雄縣大寮鄉○○路萬大家具左邊第一條產業道路處，向
    宋淑菁、黃慈家2 人收受第一級毒品海洛因，竟基於偽證之
    犯意，於93年9 月8 日上午10時30分許，在台灣高雄地方法
    院檢察署第5 偵查庭，就宋淑菁、黃慈家販賣毒品之案件（
    93 年 度偵字第16682 號），以證人身分接受檢察官訊問時
    ，於供前具結後，就其有無向宋淑菁、黃慈家2 人購買海洛
    因、甲基安非他命及宋淑菁、黃慈家2 人有無交付海洛因予
    其等重要關係事項，虛偽證稱：「（問：妳於該案中之海洛
    因是她們2 人給妳的？）是，她們2 人開車於被查獲當天下
    午1點 多，一起拿來大寮鄉○○路萬大家具左邊第一條產業
    道路交給我的。」、「（問：妳何時起向黃、宋2 人買海洛
    因及安非他命？）92年4 月認識她們後就開始向她們買，海
    洛因買的較多，安非他命較少，交貨通常都在大寮的產業道
    路或往潮州的快速道路高架橋下，這都是在她們2 人住處附
    近」、「（問：宋黃2 人有否找人在幫她們送毒品給顧客？
    ）她們都自己送貨。」之證言，足以生影響司法之正確性等
    情。因認被告涉犯刑法第168 條之偽證罪嫌等語。
二、本判決所引用之證據資料（詳後引證據），其中傳聞證據部
    分，縱無刑事訴訟法第159 條之1 至第159 條之4 或其他規
    定之傳聞證據例外情形，亦因被告、檢察官或同意可作為證
    據使用，或未聲明異議，依刑事訴訟法第159 條之5 第1項
    、第2 項之規定，本院審酌該證據作成之情況，認為適當，
    應得為證據。
三、按犯罪事實應依證據認定，無證據不得認定犯罪事實；不能
    證明被告犯罪者，應諭知無罪之判決，刑事訴訟法第154 條
    第2 項、第301 條第1 項分別定有明文。又按命證人具結，
    依刑事訴訟法第187 條第1 項、第189 條第1 項、第2 項、
    第3 項之規定，應履行下列程序始為合法：證人具結前，應
    告以具結之義務及偽證之處罰。具結應於結文內記載當據實
    陳述，決無匿、飾、增、減等語。結文應命證人朗讀；證人
    不能朗讀者，應命書記官朗讀，於必要時並說明其意義。結
    文應命證人簽名、蓋章或按指印。若未履行此等程序而命具
    結，縱其陳述虛偽，不能依刑法第168 條偽證罪論科。又刑
    事訴訟法第181 條規定：「證人恐因陳述致自己或與其有前
    條第1 項關係之人（現為或曾為證人之配偶、直系血親、三
    親等內之旁系血親、二親等內之姻親、或家長、家屬者，與
    證人定有婚約者，現為或曾為證人之法定代理人或現由或曾
    由證人為其法定代理人者）受刑事追訴或處罰者，得拒絕證
    言。」，旨在免除證人陷於抉擇控訴自己或與其有一定身分
    關係之人、或陳述不實而受偽證之處罰、或不陳述而受罰鍰
    處罰，甚而主觀上認為違反具結文將受偽證處罰之困境，且
    證人此項拒絕證言權，與被告之緘默權，同屬不自證己罪之
    特權，為確保證人此項權利，刑事訴訟法第186 條第2 項規
    定法官或檢察官有告知證人之義務；如法官或檢察官未踐行
    此項告知義務，即告以具結之義務及偽證之處罰，並命朗讀
    結文後具結作證，將使證人陷於如前述之抉擇困境，無異剝
    奪證人此項拒絕證言權，強迫其作出讓自己入罪之陳述，違
    反不自證己罪之原則，自係侵犯證人此項權利，證人在上開
    不自證己罪之拒絕證言權被剝奪之情況下，為保護自己以免
    受刑事追訴及處罰，基於人類的本能而為不實之陳述，自亦
    無從令其負偽證之罪刑（司法院院字第1749號解釋、最高法
    院94年度台上字第51號、第2661號、95年度台上字第909 號
    判決意旨參照）
四、檢察官認被告涉犯偽證罪嫌，係以(1)被告於偵查中之自白，
    (2)被告於93年9 月8 日在台灣高雄地方法院檢察署（下稱高
    雄地檢署）之訊問筆錄及證人結文，(3)本院94年度訴字第38
    63號判決書、高雄地檢署94蒞字第20880 號卷、台灣高等法
    院高雄分院（下稱高雄高分院）96年度上訴字第84號判決書
    等證據，為其論據。
五、訊據被告坦承於93年9 月8 日檢察官偵查中，對於案情有重
    要關係之「有無向宋淑菁、黃慈家購買海洛因、甲基安非他
    命」及「宋淑菁、黃慈家有無交付海洛因」等事項，為虛偽
    陳述之事實，惟辯稱：93年5 月21日被查獲時，擔心會被收
    押，所以配合警員辦案，供出毒品係向宋淑菁、黃慈家購買
    等語。經查：
  (一)宋淑菁、黃慈家被訴違反毒品危害防制條例案件中（93年度
    偵字第16682 號），被告於93年9 月8 日上午10時30分許，
    經檢察官以證人身分借提到庭，並經檢察官當庭諭知具結之
    義務及偽證之處罰規定後，乃具結證述之事實，有證人結文
    附於該次訊問筆錄附卷可稽（見93年度偵字第16682 號卷12
    頁背面、第14頁背面）。上開筆錄記載如下：「檢察官問姓
    名、年齡、住址、國民身分證統一編號證人答蔣素勳（後略
    ）問：你現因毒品案在押？
    答：是。
    問：你與被告宋淑菁、黃慈家有無親戚或僱佣關係？
    答：無。
    檢察官諭知具結之義務及偽證之處罰，並命證人朗讀結文後
    具結」，是檢察官於該次訊問證人蔣素勳時，並未告以得拒
    絕證言，應堪認定。
  (二)又被告以證人身分接受檢察官訊問時，於供前具結後，就其
    有無向「宋淑菁、黃慈家購買海洛因、甲基安非他命」及「
    宋淑菁、黃慈家2 人有無交付海洛因予其」等重要關係事項
    ，虛偽證稱：「（問：妳於該案中之海洛因是她們2 人給妳
    的？）是，她們2 人開車於被查獲當天下午1 點多，一起拿
    來大寮鄉○○路萬大家具左邊第一條產業道路交給我的。」
    、「（問：妳何時起向黃、宋2 人買海洛因及安非他命？）
    92 年4月認識她們後就開始向她們買，海洛因買的較多，安
    非他命較少，交貨通常都在大寮的產業道路或往潮州的快速
    道路高架橋下，這都是在她們2 人住處附近」、「（問：宋
    黃2 人有否找人在幫她們送毒品給顧客？）她們都自己送貨
    。」等語，業經被告於本院審理時坦白承認（詳本院卷第28
    頁第4 行至第12行）。並有上開訊問筆錄在卷可參（見93年
    度偵字第16682 號卷第13頁正面第3 行至第6 行、倒數第4
    行以下、同頁背面第8 行至第9 行）。是此部分之事實，亦
    堪認定。
  (三)被告於93年9 月8 日，經檢察官以證人身分，就其「有無向
    宋淑菁、黃慈家購買海洛因、甲基安非他命」及「宋淑菁、
    黃慈家2 人有無交付海洛因」等事項予以訊問時，被告如據
    實陳述，將有涉犯持有或施用第一級、第二級毒品毒品犯行
    之可能，自屬有受刑事追訴或處罰者之風險，依前開規定，
    自可拒絕證言。惟檢察官並未於訊問前告知被告依法可以拒
    絕證言之事實，業經認定如前。檢察官未踐行上開程序，即
    命被告朗讀結文後具結，顯與刑事訴訟法第181 條、第186
    條第2 項之規定有違。雖被告於93年5 月21日接受警訊時，
    已供承：自93年初某日起至93年5 月21日查獲當日止，曾施
    用海洛因等語（詳警卷第5 頁末行至第6 頁第1 行），惟當
    時被告係以犯罪嫌疑人身分接受訊問，並非以證人之身分接
    受訊問，自無拒絕證言規定之適用，嗣檢察官改以證人身分
    訊問被告時，被告既為證人，為避免因不利於己之證言，將
    遭受刑事訴追，仍有選擇是否作證之權利，自不能僅因被告
    於警訊中已承認施用毒品之犯行，即可剝奪被告身為證人所
    享有拒絕證言之權利，強迫被告為陷於自己入罪之證述。再
    者，被告上開施用第一級毒品之犯行，經本院於93年11月26
    日，以93年度訴字第2779號判決判處有期徒刑10月，於93年
    12 月16 日確定之事實，有台灣高等法院被告前案紀錄表、
    判決書在卷可參（見本院卷第13頁、第75頁）。足見被告於
    93年9 月8 日以證人身分，接受檢察官訊問時，其上開施用
    毒品案件尚未審結，隨時有受刑事處罰之危險，自應賦予其
    決定是否拒絕作證之權利。職是，檢察官以證人身分訊問被
    告時，雖被告供前具結後，為上開虛偽不實之陳述，但因檢
    察官訊問時，並未依法告知被告得拒絕證言，是參照上開法
    條規定及最高法院判決意旨，檢察官上開訊問證人程序，與
    法定程序有所違背，自不能逕以偽證罪相繩。此外，復無其
    他任何積極之證據足以證明被告有何偽證之犯行，被告偽證
    犯行，尚屬不能證明，自應為被告無罪之諭知。
據上論結，應依刑事訴訟法第301 條第1 項，判決如主文。
本案經檢察官甲○○到庭執行職務。
中　　華　　民　　國　　96　　年　　11    月　　30　　日
                  刑事第十五庭  審判長法  官  方百正
                                      法  官  王碧瑩
                                      法  官  方錦源
以上正本證明與原本無異。
如不服本判決應於收受本判決後10日內向本院提出上訴書狀，其
未敘述上訴理由者，並得於提起上訴後10日內向本院補提理由書
狀（均須按他造當事人之人數附繕本）「切勿逕送上級法院」。
中　　華　　民　　國　　96　　年　　11　　月　　30　　日
　　　　　　　　　　　　　　　　　　　書記官  鄧思辰
